臺灣花蓮地方法院刑事判決　　　　　　　　　　　　　　九十一年度訴字第四號
　　公　訴　人　臺灣花蓮地方法院檢察署檢察官
　　被　　　告　乙○○
右列被告因偽造文書等案件，經檢察官提起公訴（八十九年度偵緝字第一五四號），
本院判決如左：
    主  文
乙○○連續行使偽造私文書，足以生損害於他人，處有期徒刑陸月，如易科罰金，以
佰元折算壹日。
被訴侵占部分無罪。
    事  實
一、乙○○於民國八十七年八月間，自任互助會會首，邀集丙○○、劉再成、林啟明
    、彭億鳳、楊忠義、李金芳、盤秋妹、李文華、劉木雲、黃振南、高秀英、蘇明
    良、陳義成、林玉忠、陳秀蘭、劉興富、謝曲妹、俞秀滿、邱道生、徐運紅、江
    建松、蔡英村等多人（全部會員含會首共計二十八人），參加其所邀組每月每會
    新台幣（下同）二萬元之互助會，期間自八十七年八月十五日起，底標一千五百
    元，於每月十五日開標，地點在花蓮縣壽豐鄉○○村○○路一三六號乙○○住處
    ，詎乙○○竟基於意圖為自己不法所有之概括犯意，於八十八年八月十五日、八
    十九年年初，連續偽填劉再成、吳阿素（按為李金芳經授權後使用其母親名義參
    加）等活會會員名義及各為五千七百元、五千餘元之得標金額，而連續持以詐標
    得各該次會，且先後向各活會會員訛稱上揭會員業已得標，而詐收會款，足以生
    損害於劉再成、吳阿素及其他活會會員，亦因而致使活會會員不知有詐，陷於錯
    誤，而分別交付各該次會款予乙○○。嗣於八十九年五月間，乙○○無故停標該
    互助會後，活會會員劉再成、李金芳始發現上情，而知被騙。
二、案經法務部調查局甲○○○查站移送台灣花蓮地方法院檢察署檢察官偵查起訴。
    理  由
壹、有罪部分：
一、右揭犯罪事實，業據被告乙○○於本院審理時坦承不諱，核與被害人劉再成、李
    金芳之指述、證人丙○○證述之情節相符，並有互助會會單影本附卷足稽，本件
    事證明確，被告犯行堪以認定，應予依法論科。
二、查被告乙○○偽填劉再成、吳阿素名義名義標單，並填上欲標之利息，依習慣係
    表示標取會款，此項標單，依刑法第二百二十條第一項規定以文書論，被告偽造
    該等標單並持以行使，自足以生損害於劉再成、吳阿素及其他活會會員，故核被
    告所為，係犯刑法第二百十六條、第二百十條之行使偽造私文書罪及同法第三百
    三十九條第一項之詐欺取財罪。其偽造署押為偽造私文書之部分行為暨偽造後持
    以行使，其偽造之低度行為應為行使之高度行為所吸收，不另論罪，又被告冒用
    劉再成、吳阿素之名義得標，以一冒標行為向數活會會員詐取會款，係一行為觸
    犯多數詐欺取財罪，為想像競合犯，應從一重處斷。又被告行使偽造之標單以詐
    取財物，所犯上開二罪間有方法結果之牽連關係，為牽連犯，應從一重之行使偽
    造私文書罪處斷。再被告先後二次犯行、時間緊接、犯罪構成要件相同，顯係基
    於概括犯意反覆為之，應依連續犯之規定以一罪論，並加重其刑。爰審酌被告犯
    罪之動機係為彌補財務虧損、互助會會員未繳交之會款、犯罪之目的、手段、所
    詐得之金額，迄今尚未與互助會會員達成和解，賠償活會會員之損害，以及犯罪
    後坦承犯行，態度尚稱良好等一切情狀，量處如主文所示之刑，並諭知易科罰金
    之折算標準，以資懲儆。末查，（一）行為後法律有變更者，適用裁判時之法律
    ；但裁判前之法律有利於行為人者，適用最有利於行為人之法律，刑法第二條第
    一項定有明文。且如易服勞役、易科罰金等法令之變更，亦有刑法第二條第一項
    規定之適用（最高法院二十四年七月刑庭總會決議、最高法院二十九年度上字第
    五二五號判例參照）。（二）經查，刑法第四十一條業於九十年一月四日修正，
    同年一月十日經總統公布實施，該條修正為：「犯最重本刑為五年以下有期徒刑
    之罪，而受六月以下有期徒刑或拘役之宣告，因身體、教育、職業、家庭之關係
    或因其他正當事由，執行顯有困難者，得以一元以上三元以下折算一日，易科罰
    金。但確因不執行所宣告之刑，難收矯正之效或難以維持法秩序者，不在此限。
    」「併合處罰之數罪，均有前項情形，其應執行之刑逾六月者，亦同」；較諸修
    正前刑法第四十一條規定：「犯最重本刑為三年以下有期徒刑以下之刑之罪，而
    受六月以下有期徒刑或拘役之宣告，因身體、教育、職業或家庭之關係，執行顯
    有困難者，得以一元以上三元以下折算一日，易科罰金」，就易科罰金部分，以
    新法對行為人較為有利，是依據前開說明，本案自應適用修正後之刑法第四十一
    條第一項前段規定，對被告諭知易科罰金，附此敘明。
三、至被告偽造之標單既均未扣案，且迄今已歷二、三年餘，而被告為免經人查覺其
    冒標情事，於開標後隨即丟棄，應已滅失，此被告乙○○於本院審理時亦供稱該
    標單事後已丟棄等語，故不另為沒收之諭知，附此說明。
貳、無罪部分：
一、公訴意旨另以被告乙○○於八十六年十一月間，自任互助會會首，邀集蘇玉通等
    多人參加其所邀組每月每會一萬元之互助會，竟意圖為自己不法之所有，侵占會
    員蘇玉通尾會之合會金三十萬元，因認被告另涉有刑法第三百三十五條第一項之
    侵占罪嫌云云。
二、按犯罪事實應依證據認定之，無證據不得推定其犯罪事實，又不能證明被告犯罪
    者，應諭知無罪判決，刑事訴訟法第一百五十四條、第三百零一條第一項分別定
    有明文。又刑法上之侵占罪，以持有他人之物而實行不法領得之意思為構成要件
    ，最高法院著有二十年上字第一五七三號判例可資參照。訊據被告乙○○堅詞否
    認有何侵占犯行，辯稱：伊僅係未將尾會之會款交予蘇玉通，但伊並未侵占蘇玉
    通之會款等語。經查，證人蘇玉通於偵查中證稱：「我是最後一會，但沒有拿到
    錢，是三十一萬元。」等語，參酌證人丙○○所證稱：被告僅有冒標前開劉再成
    、吳阿素之會等語，堪認被告係於代收蘇玉通之尾會會款後，因財務困難，而未
    將會款現金交付蘇玉通，要無疑義。按「稱合會者，謂由會首邀集二人以上為會
    員，互約交付會款及標取合會金之契約。其僅由會首與會員為約定者，亦成立合
    會。前項合會金，係指會首及會員應交付之全部會款。會款得為金錢或其他代替
    物。」，民法第七百零九條之一定有明文。是會首固應依同法第七百零九條之七
    規定，於每期標會後三日內，代得標會員收取會款，連同自己之會款，於期滿之
    翌日前交付得標會員，且逾期未收取之會款，會首應代為給付。惟因本件被告所
    收取者，乃係金錢，其雖負有以與所收會款數額相同之現金交付蘇玉通之義務，
    但在交付前，該金錢之所有權既尚未移轉，即無所謂易持有為所有之問題，自與
    侵占罪之構成要件核屬有間，揆諸上揭法條與判例意旨，自難遽課被告以侵占罪
    責。此外，復查無其他積極證據可證明被告有如公訴人所指之侵占犯行，依首揭
    法條說明，應就此部分為無罪之諭知。
據上論斷，應依刑事訴訟法第二百九十九條第一項前段、第三百零一條第一項，刑法
第二條第一項前段、第五十六條、第二百十六條、第二百十條、第三百三十九條第一
項、第五十五條，罰金罰緩提高標準條例第一條前段、第二條，判決如主文。
本案經檢察官李子春到庭執行職務。
中　　　華　　　民　　　國　　九十一　　年　　　三　　　月　　二十九　　日
                                    台灣花蓮地方法院刑事庭
                                        法  官  陳  世  博
右正本證明與原本無異。
如不服本判決，應於判決送達後十日內向本院提出上訴狀( 應附繕本 )，上訴於
臺灣高等法院花蓮分院。
                                        書記官
中　　　華　　　民　　　國　　九十　　　年　　　  　　　月　　　  　　　日
